臺灣臺南地方法院民事判決　九十二年度訴字第一一八九號
　　原　　　告　　　乙○○
　　即反訴被告
　　原告訴訟代理人　吳炳輝律師
　　被　　　告　　　丙○○
　　即反訴原告
　　訴訟代理人　　　甲○○
右當事人間請求土地所有權移轉登記事件，經本院於民國九十三年四月三十日言詞辯
論終結日期，判決如左：
  主      文
被告應將座落台南縣佳里鎮○○段七００地號、地目田、面積五五六平方公尺之土地
所有權全部移轉登記予原告。
反訴被告應給付反訴原告新台幣捌拾玖萬伍仟貳佰零伍元。
反訴原告其餘之訴駁回。
本訴訴訟費用由被告負擔負擔。
反訴訴訟費用由反訴被告負擔二分之一，餘由反訴原告負擔。
    事    實
甲、原告即反訴被告方面：
一、本訴部分：
（一）聲明：被告應將坐落台南縣佳里鎮○○段七地號、地目田、面積五五六平
      方公尺土地所有權全部移轉登記予原告。
（二）陳述：
  １、兩造於民國（下同）九十一年八月間就坐落台南縣佳里鎮○○段七地號、
      地目田、面積五五六平方公尺之土地（下簡稱系爭土地），以新台幣（下同）
      五百二十萬元成立買賣契約，有關價款之給付，兩造於買賣合約書第二條中明
      文約定被告應於契約成立時給付定金十萬元，以原告名義申請建築執照時續付
      七十萬元，另原告原以系爭土地供擔保向合作金庫借貸之一百八十萬元，由被
      告承受並續繳之，另餘額二百六十萬原則由被告開立支票交付。原告已依約完
      成所有權移轉登記予被告，然被告卻僅給付部分價金，嗣又因貸款問題，遲遲
      未能變更繳納貸款及給付價款餘額，經原告多次催告，被告仍未能依約履行，
      原告乃於九十二年三月十日以存證信函通知被告解除契約，被告接獲存證信函
      後於九十二年四月九日書立切結書應允如未於九十二年五月九日前順利辦理貸
      款手續，即同意依照解除契約之法律效果，並同意由原告將系爭土地上由被告
      興建之地上建物拆除。
  ２、被告逾期仍未依買賣合約及切結書之約定履行，原告乃自行僱工將建物拆除，
      惟被告卻拒絕配合辦理移轉回復登記，今買賣合約既已經雙方合意解除，被告
      自應依切結書之承諾將系爭土地回復登記予原告，爰依買賣之法律關係及切結
      書之約定，提起本訴。
（三）證據：提出買賣契約書、切結書及土地登記謄本各一份為證。
二、反訴部分：
（一）聲明：反訴原告之反訴駁回。
（二）陳述：
  １、依兩造所簽訂之買賣合約第九條約定「乙方（即反訴原告）違反本契約各條所
      定意旨視為不買將所交付給甲方（即反訴被告）之金額被甲方沒收而乙方不得
      異議。」，反訴原告既已違約，反訴被告自得將反訴原告所支付之金額沒收，
      以賠償原告所受之損失。
  ２、反訴原告雖主張違約金過高，惟反訴被告之損失實已超過所沒收之價金，茲將
      反訴被告所受損害分述如下：
　　按「當事人得約定債務人不履行債務時，應支付違約金，違約除當事人另有訂
      定外，視為因不履行而生損害之賠償總額。但約定如債務人不於適當時期或不
      依適當方法履行債務時，即須支付違約金者，債務人於債務不履行時，除違約
      金外，並得請求履行或不履行之損害賠償。」為民法第二百五十條所規定。固
      違約基係當事人約定契約不履行時，債務人應支付之懲罰金或損害賠償額之預
      定，以確保債務之履行為目的。本案反訴被告依約為沒收反訴原告之價金，係
      因其違約未於期限內履行，故有時期性，自非賠償額預定之違約金所可論擬，
      應屬懲罰性質。
    系爭土地未出賣反訴原告前，曾委任全家福房屋仲介評估售價為八百萬元，顯
      見系爭土地價值非淺，因反訴原告三番兩次前來議價，乃以五百二十萬元出賣
      給反訴原告，今反訴原告違約，系爭土地之市價滑落，經反訴被告委託銷售，
      現市場價格為每坪二萬四千元，土地價值僅約四百萬元，損失約一百二十萬元
      。
    反訴原告未依約變更抵押義務人，致反訴被告銀行信用，嚴重受損，九十二年
      二月五日未繳，經銀行多次催繳，信用損失，難以估計。
    自九十一年七月簽約至九十三年二月止，約一年六個月，反訴被告均未能使用
      系爭土地，依公告地價每坪一萬八千元，依土地法第九十八條年息百分之八計
      算，損失二十五萬四千八百八十元。
    拆除地上物損失十一萬元，另尚有土地水泥地坪整理回復，需花費七萬六千六
      百五十元。綜上可知，反訴被告所受之損失超過沒收之金額，反訴被告所沒收
      之金額僅是最低之賠償額，反訴原告無權請求返還。
（三）證據：提出合作金庫銀行催告書、放款繳款存根、拆除地上物費用收據、房地
      產專任委託銷售契約書、銷售資料表、南北房屋房地產委託銷售契約書、估價
      單等件為證。
乙、被告即反訴原告方面：
一、本訴部分：
（一）聲明：原告之訴駁回。
（二）陳述：被告確於九十二年四月九日簽立切結書，允諾於九十二年五月九日前如
      未順利獲得貸款，兩造契約即解除，是兩造間之買賣契約已解除，被告同意將
      系爭土地所有權移轉登記返還原告。
（三）證據：提出照片四張、存證信函影本、合庫繳款存根影本、工程估價單影本各
      乙份為證。
二、反訴部分：
（一）聲明：反訴被告應給付反訴原告新台幣一百五十萬元。
（二）陳述：
　１、反訴原告向反訴被告購買系爭土地已依契約第二條第一款規定繳交定金十萬元
      ，依同條第二款約定繳交期款七十萬元，依同條第三款約定代償反訴被告合庫
      佳里支庫借貸債務三十萬元，依同條第四款所簽發面額均為十萬元之二十六紙
      支票已兌付七張，合計已給付現金一百五十萬元，再加上代償部分，應已給付
      價金一百八十萬元，惟反訴被告既爭執僅收受一百六十七萬五千二百零五元，
      反訴原告不爭執反訴被告僅收取一百六十七萬五千二百零五元之價金，並同意
      認定反訴原告已給付之價金為上開金額。
  ２、本件反訴被告解除契約後，雖主張得依契約第九條規定將價金沒收，惟契約第
      九條固有約定「乙方（即反訴原告）違背本契約各條所定旨意者視為不買，將
      所交付甲方（即反訴被告）之金額被甲方收而乙方不得異議」，然該條所訂文
      字僅記載反訴原告違反契約時，所繳價金即應受沒收，未明確載明違約程度如
      何？是否以危及本契約之履行，更未就此細分價金沒收範圍，已屬不公。況且
      ，契約第九條之規定為違約金性質，約定之違約金過高者，法院得酌減至相當
      之數額，為民法第二百五十二條所明定。反訴原告係因反訴被告之巧言欺誘而
      購買系爭土地，雖資金不足，仍勉力支付一百六十餘萬元之價金，已幾達土地
      總價金之二分之一，參以反訴原告係因反訴被告之鼓動，並相信反訴被告可協
      助向金融機關辦理貸款，始與反訴被告簽訂系爭買賣契約，締約後整地、填土
      ，向主管機關申請取得農舍建造執照，並興建地上物、造景美化環境，已支出
      三百萬元之興建費用，反訴被告自行拆除上開合法地上物及造景，致反訴原告
      損害已逾三百萬元，而約定之違約金是否過高應就債務人若能如期履行債務時
      ，債權人可得享受之一切利益為衡量之標準，反訴原告已履行九個月之分期給
      付，價金給付已近達二百萬元，依民法第二百五十一條規定意旨，違約金應比
      照反訴被告所受利益減少之，反訴被告主張將反訴原告所繳價金全數沒收，違
      約金顯然過高。
　３、違約金酌減為形成權，在法院以判決宣示酌減時即發生效力，民法第二百五十
  　　二條所定酌減至相當數額，應依一般客觀事實，社會經濟狀況及當事人所受損
  　　害情事，為酌定標準。參酌兩造因本件買賣所受損益情狀，反訴原告認應將違
      約金酌減至十七萬五千二百零二十五元為適當，就超過之一百五十萬元部分，
      反訴被告應無受領權利，是反訴被告應將反訴原告所繳價金一百五十萬元部分
      返還反訴被告。
（三）證據：援用本訴部分所提出之證據。
    理    由
壹、本訴部分：
一、原告起訴主張：兩造於九十一年八月間就系爭土地，以五百二十萬元之價格成立
    買賣契約，有關價款之給付於買賣合約書第二條中明文約定被告應於契約成立時
    給付定金十萬元，以原告名義申請建築執照時續付七十萬元，另原告原以系爭土
    地供擔保向合作金庫借貸之一百八十萬元，由被告承受並續繳之，另餘額二百六
    十萬元則由被告開立支票交付。原告已依約完成所有權移轉登記予被告，然被告
    卻僅給付部分價金，嗣又未依約變更繳納貸款義務人及給付價款餘額，經原告於
    九十二年三月十日以存證信函通知被告解除契約，被告接獲存證信函後於九十二
    年四月九日書立切結書應允如未於九十二年五月九日前順利辦理貸款手續，即同
    意依照解除契約之法律效果，並同意由原告將系爭土地上由被告興建之地上建物
    拆除，被告書立簽結書後逾期仍無法順利辦理貸款，兩造間之買賣契約已合意解
    除，被告自應依約將系爭土地所有權移轉登記返還於原告，惟被告拒不配合辦理
    ，原告乃提起本訴等語；被告則以：被告因未獲原告協助，故未能順利辦理貸款
    ，被告確有書立切結書，兩造之買賣合約已合意解除，被告同意將系爭土地所有
    權移轉登記返還給原告，惟原告不得沒收被告所給付之價金（該部分被告已另提
    起反訴，爰於反訴部分審酌）等語，資為抗辯。
二、查原告主張之右揭事實，業據提出與所述相符之買賣合約書、存證信函及被告所
    書立之切結書各一份為證，復為被告所不爭，自堪信為真實。
三、按契約解除時，當事人雙方負有回復原狀之義務，由他方受領之給付物，應返還
    之，此民法第二百五十九條定有明文，且被告亦於九十二年四月九日書立簽結書
    同意依契約解除之法律效果履行並將系爭土地所有權回復登記予原告，從而原告
    訴請被告應將系爭土地所有權全部移轉登記予原告，自屬有據，應予准許。
貳、反訴部分：
一、反訴原告起訴主張：兩造於九十一年八月間就系爭土地簽訂買賣合約後，反訴原
    告已依約給付定金十萬元、並於申請地上建物建照時繳交七十萬元，另已兌現支
    票金額七十萬元，再加上反訴原告為反訴被告代償合作金庫佳里支庫之貸款債務
    ，反訴原告已支付之價款合計為一百六十七萬五千二百零五元，反訴原告本應依
    約順利取得銀行貸款辦理變更債務人，惟因系爭土地地目為田，銀行不願承貸，
    且反訴被告未協助反訴原告向他金融機構融資，致反訴原告無法依買賣契約第二
    條第三款之約定履行，反訴被告更於九十二年三月十日以存證信函催告反訴原告
    應於九十二年三月十五日前履行契約，否則解除契約，並沒收已繳價金，反訴原
    告迫於無奈要求反訴被告給予一個月之寬限期間，同意若未能於九十二年五月九
    日前順利取得貸款即同意解除契約，嗣反訴原告因未能取得貸款同意解除買賣契
    約，反訴被告並將反訴原告在系爭土地上所興建之地上物拆除，反訴原告已損失
    近三百萬元，反訴被告未衡量反訴原告之損害並將反訴原告所給付之全部價金充
    當違約金沒收，違約金顯屬過高，應酌減至十七萬五千二百零二十五元為適當，
    就超過之一百五十萬元部分應返還反訴原告等語。
二、反訴被告則以：兩造於買賣契約第九條已明文約定：「乙方（即反訴原告）違反
    本契約各條所定意旨視為不買將所交付給甲方（即反訴被告）之金額被甲方沒收
    而乙方不得異議。」，反訴原告既已違約，反訴被告自得將反訴原告所支付之金
    額沒收，以賠償原告所受之損失。再者，反訴被告因反訴原告之違約受有土地價
    格跌落之損失一百二十萬元、反訴原告未依約變更抵押債務人，致反訴原告銀行
    信用受損、另系爭土地自簽約後至九十三年二月止反訴被告未能使用之損失二十
    五萬四千八百八十元及反訴被告自行拆除系爭土地上之地上物之已支出拆除費十
    一萬元、將來將土地回復原狀另須花費七萬六千六百五十元等，均為反訴被告之
    損失，已超過反訴被告所沒收之價金，違約金並無過高之情等語，資為抗辯。
三、查反訴原告主張其向反訴被告購買系爭土地，已給付反訴被告價金一百六十七萬
    五千二百零五元，嗣因反訴原告未依約辦理貸款變更貸款義務人，而為反訴被告
    解除契約，並沒收前開價金作為違約金之情事，業據反訴原告提出買賣合約書、
    合作金庫繳款存根資料為證，並為反訴被告所不爭，堪信為真實。
四、按違約金，除當事人另有訂定外，視為因不履行而生損害之賠償總額。但約定如
    債務人不於適當時期，或不依適當方法履行債務時，即須支付違約金者，債權人
    於債務人不履行時，除違金外，並得請求履行或不履行之損害賠償，民法第二百
    五十條第二項定有明文。是違約金有賠償性違約金及懲罰性違約金，其效力各自
    不同。前者以違約金作為債務不履行所生損害之賠償總額。後者以強制債務之履
    行為目的，確保債權效力所定之強制罰，於債務不履行時，債權人除得請求支付
    違約金外，並得請求履行債務，或不履行之損害賠償。當事人約定之違約金究屬
    何者，應依當事人之意思定之。如無從依當事人之意思認定違約金之種類，則依
    民法第二百五十條第二項規定，視為賠償性違約金（最高法院八十六年度台上字
    第一六二○號判決意旨參照）。本件兩造所訂買賣契約第九條約定：「乙方（即
    反訴原告）違背本契約各條所定意旨視為不買將所交付給甲方（即反訴被告）之
    金額被甲方沒收而乙方不得異議。」僅泛稱「違背本契約各條所定意旨」，並未
    明定如債務人不於適當時期或不以適當方法履行債務時，而須支付違約金之意旨
    ，尚難認該約定屬懲罰金違約金之性質，揆諸前開說明，應認上開約定係屬賠償
    總額預定性質之違約金。據此，被告既有違反本件賣賣契約書第二條約定之情事
    ，則原告依前揭第九條約定，請求被告給付違約金，固無不合，惟本件反訴原告
    與反訴被告訂立系爭土地之買賣合約後，均依約給付價金，僅係因未能順利取得
    貸款始遭反訴被告解除契約，並非反訴原告故意違約不為履行，而前揭合約書第
    九條有關違約金之約定，未區分違約情節之輕重，而逕得沒收所繳價金，尚有失
    公平合理，是反訴原告請求酌減違約金，應屬有據。是本件所應審酌者，應在於
    違約金應以若干為適當？經查：
（一）按當事人約定之違約金是否過高，須依一般客觀事實，社會經濟狀況，當事人
      所受損害情形及債務人如能依約履行時，債權人可享受之一切利益為衡量標準
      ，而債務人已為一部履行者，亦得比照債權人所受利益減少其數額，倘違約金
      係屬損害賠償總額預定之性質者，尤應衡酌債權人實際上所受之積極損害及消
      極損害，以決定其約定之違約金是否過高（最高法院民事判決八十八年度台上
      字第一九六八號判決意旨參照），本件兩造違約金之約定既經本院認定係屬損
      害賠償總額預定性質，違約金是否過高，自應就債權人即反訴被告所受損害情
      節為衡量，至反訴原告在系爭土地上興建地上物有多少之花費及遭反訴被告拆
      除受有多少之損害等情，與反訴被告得請求違約金之計算，應不生影響，自毋
      庸論述，先予說明。
（二）本件反訴原告已依約給付之金額為一百六十七萬五千二百零五元，此為反訴被
      告所不爭，是反訴被告已收取買賣總價約百分之三十二之價金，應受有得先為
      資金利用之利益。又反訴原告違約致兩造買賣合約解除，反訴被告勢須將系爭
      土地重新出售，是反訴被告應受有重新出售及未獲取買賣價金利息之損害，就
      土地須重新出售部分之損害，反訴被告雖提出南北房地委託銷售契約書主張系
      爭土地價值已減少為四百萬元，反訴被告重新出售顯受有與原出售價格五百二
      十萬元價差一百二十萬元之損害，然查反訴被告所提出之委託銷售契約書係反
      訴被告自行決定委託銷售之價格，並非系爭土地之實際價值，且該委託銷售契
      約書書另附有「目前所有權人與債權人法律訴訟中，待產權移轉後，始得進行
      正常買賣」之條件，此有反訴被告所提出之上開委託銷售契約書在卷可稽，上
      開買賣條件對買賣價格自有相當影響，反訴被告顯係因系爭土地尚在本院爭訟
      中始以上開價格委託銷售，然待系爭土地產權確定後，反訴被告即可另定價格
      銷售，是本院尚難以反訴被告所提出之上開委託銷售契約書認定反訴被告重新
      出售之損害為一百二十萬元，然衡諸目前土地市場行情低迷，土地買賣價格確
      有貶值之情，賣者不利，買者有利，反訴被告再為重新出售，確應會受有價格
      減少之損害。再者，衡諸反訴被告因系爭買賣移轉系爭土地予反訴原告時所申
      報之地價為每平方公尺六千元，而系爭土地公告現值為五千七百元，是反訴被
      告將系爭土地出售與反訴原告時，每平方公尺之土地至少有高於公告現值三百
      元之利潤，則反訴原告違約，致反訴被告至少受有十六萬六千八百元（
      300x556=166800元）之利益損失。又反訴被告抗辯因反訴原告之違約，支出拆
      除費十一萬元、將來將土地回復原狀另須花費七萬六千六百五十元等情，業據
      提出拆除費收據及估價單為證，經核契約解除後，反訴原告有將系爭土地回復
      原狀之義務，而上開支出核屬回復原狀之必要支出，而該支出係因反訴原告違
      約始發生之支出，應可認定為反訴被告所受之積極損害。至反訴被告抗辯信用
      及利息受損部分，既未能舉證，本院自難認定反訴被告受有該部分之損害；再
      反訴被告主張未能使用土地亦受有損害部分，經查，反訴被告自承系爭土地與
      反訴原告簽訂買賣合約前並未出租給他人或有其他使用計劃（參見本院九十三
      年二月十七日言詞辯論筆錄），則反訴被告主張其未使用土地受有損害云云，
      顯難憑採，況反訴原告係基於與反訴被告所簽訂之系爭買賣合約始使用系爭土
      地，反訴被告亦係因反訴原告交付價金，始將系爭土地交付反訴原告使用，反
      訴原告違約解除契約後，雙方僅係互負回復原狀之義務，而反訴被告應否返還
      價金乃係得否將全部價金均認為違約金予以沒收之問題，反訴被告主張其未能
      使用系爭土地得請求反訴原告賠償云云，尚非可採。
（三）綜上，本院審酌上揭所述之客觀事實、土地價格貶損出售不易之社會經濟狀況
      衡量反訴被告將來重新出售系爭土地所受價格減少之損害以原買賣總價百分之
      八計算約四十一萬元、反訴被告所失之利潤十六萬六千八百元及為回復系爭土
      地原狀所為之支出十八萬六千六百五十元，合計已確定之損害已有三十五萬三
      千四百五十元等情，認為雙方所約定之違約金顯然過高，爰依民法第二百五十
      二條之規定及參照前揭判決意旨，認予以酌減為七十八萬元（即相當於買賣總
      價百分之十五）較為允當。
五、綜上所述，反訴原告主張反訴被告沒收其給付之價金一百六十七萬五千二百零五
    元過高，請求酌減違約金，尚屬可採，反訴被告抗辯違約金未過高不能酌減，尚
    非可取。從而，反訴原告本於違約金酌減請求權，請求本院酌減，並請求返還超
    過部分，在八十九萬五千二百零五元（即0000000－000000=895205）範圍內，為
    有理由，應予准許，逾此所為請求，為無理由，應予駁回。
六、據上論結，本訴原告之本訴為有理由，反訴原告之反訴為一部有理由、一部無理
    由，依民事訴訟法第七十八條、第七十九條，判決如主文。
中　　　華　　　民　　　國　　 九十三　　年　　 　五　　　月　　 七　 　日
                                臺灣臺南地方法院民事第四庭
~B法　　　官　童來好
右為正本係照原本作成
如對本判決上訴，須於判決送達後廿日內向本院提出上訴狀
中　　　華　　　民　　　國　　 九十三　　年　 　　五　　　月　 　七 　　日
~B法院書記官　卓春成
